臺灣高等法院臺中分院刑事判決　　　　96年度上訴字第1956號
上　訴　人
即　被　告　甲○○
上列上訴人因遺棄案件，不服臺灣臺中地方法院96年度訴字第40
7號中華民國96年5月31日第一審判決（起訴案號：臺灣臺中地方
法院檢察署95年度偵字第25222號），提起上訴，本院判決如下
：
    主  文
原判決撤銷。
甲○○對於無自救力之直系血親尊親屬，依法令應扶助、養育及
保護而不為其生存所必要之扶助、養育及保護，處有期徒刑伍月
，減為有期徒刑貳月又拾伍日。緩刑參年。
    事  實
一、甲○○、廖美環（由原審法院另行審結）、廖宜蓮（由檢察
    官另案通緝中）及廖宜平（業經檢察官為不起訴處分）分別
    為廖本樹之子、女，依民法第一千一百十四條第一款之規定
    ，為其等直系血親尊親屬廖本樹之第一順位扶養義務人，依
    法令負有扶助、養育及保護廖本樹之義務。緣廖本樹早年即
    與其妻廖姚寶（即甲○○、廖美環、廖宜蓮及廖宜平之母）
    分居，甲○○、廖美環、廖宜蓮及廖宜平皆由廖姚寶扶養成
    人並與之同住，母子五人對廖本樹未盡照顧家庭與撫育子女
    之責均不諒解，因而與廖本樹情感甚為疏離。廖本樹於民國
    九十一年十二月十一日，因顱內出血導致中風，經送亞東醫
    院醫治後轉至位於臺北縣板橋市○○路○段一九六號之中英
    醫院接受診療，但廖本樹於九十二年二月十二日又因急性腹
    膜炎轉往新店耕莘醫院救治，廖本樹之病情雖已獲得控制，
    但仍須長期就養照護，惟廖本樹住院期間，並無任何親屬前
    往照料。嗣經由臺北縣政府社會局及臺北縣政府警察局海山
    分局海山派出所代為協尋其家屬未果，中英醫院乃於九十二
    年一月八日，函請臺中縣政府社會局，請求提供救助安置後
    ，由臺中縣政府社會局於九十二年四月間某日將廖本樹安置
    於興安診所附設護理之家。臺中縣政府復分別於九十二年一
    月二十二日、同年三月三十一日，以掛號信件，將廖本樹上
    開情形通知甲○○、廖美環、廖宜蓮及廖宜平等四人，請其
    等出面處理廖本樹之扶養與照護事宜（通知廖宜平之文件遭
    退回，故廖宜平未接到通知），詎甲○○、廖美環、廖宜蓮
    等人均置之不理，既未與臺中縣政府社會局聯繫，亦未出面
    支付安養費用，且未提供廖本樹生存所必要之扶助、養育及
    保護，使無自救力之廖本樹之生存受有危險。
二、案經臺中縣政府告發後由臺灣臺中地方法院檢察署檢察官偵
    查起訴。
    理  由
一、訊據上訴人即被告甲○○（下稱被告甲○○）於本院坦承前
    揭遺棄之犯行。經查：
  (一)被害人廖本樹於九十一年十二月十一日，因顱內出血導致中
    風，經送亞東醫院醫治後轉至中英醫院接受診療，其於九十
    二年二月十二日又因急性腹膜炎轉往新店耕莘醫院救治，嗣
    其病情雖已獲得控制，但仍須長期就養照護，惟其住院期間
    ，並無任何親屬前往照料，且經臺北縣政府社會局及臺北縣
    政府警察局海山分局海山派出所代為協尋其家屬未果，中英
    醫院乃於九十二年一月八日，函請臺中縣政府社會局，請求
    提供救助安置後，由臺中縣政府社會局將其安置於興安診所
    附設護理之家，而臺中縣政府復分別於九十二年一月二十二
    日、同年三月三十一日，以掛號信件，將廖本樹上開情形通
    知被告甲○○，請被告甲○○出面處理被害人廖本樹之扶養
    與照護事宜，惟被告甲○○均置之不理之事實，業經被告甲
    ○○於本院坦白承認，並有中英醫院九十二年一月八日（九
    十二）中益字第一六七號函、中英醫院九十二年三月十三日
    （九十二）中益字第一九七號函、臺中縣政府九十二年一月
    二十二日府社工字第○九二○二○一○七○○號函、臺中縣
    政府九十二年三月三十一日府社工字第○九二○○七六七○
    七號函各一紙在卷可稽，而被告甲○○於偵查中及原審審理
    時均自承有收到臺中縣政府之上開函文等情，堪認被告甲○
    ○於收到臺中縣政府上開函文後，確已知悉被害人廖本樹已
    無法自理生活，已為無自救力之人，應無疑義。
  (二)被告甲○○為被害人廖本樹之三子，為被害人廖本樹之直系
    血親卑親屬等情，業據被告甲○○供述在卷，且有全戶戶籍
    資料查詢結果一份附卷可稽，是依民法第一千一百十四條第
    一款、第一千一百十五條第一款規定，被告甲○○為被害人
    廖本樹第一順位扶養義務人，其對於無自救能力之被害人廖
    本樹，乃依法令負有扶助、養育及保護責任之人，實屬無疑
    。
  (三)被告甲○○於原審雖辯稱：廖本樹在我們小時候，回到家就
    是想辦法賣我祖父留下來的財產，賣到只剩下一間房子，後
    來都賣光了，我們只好搬家，我覺得很辛酸，現在沒有人願
    意去理廖本樹，我母親說如果廖本樹過世了，不要把廖本樹
    帶回家，她不想看到廖本樹，廖本樹從來沒有把我們當作他
    的子女，都沒有照顧我們，有一年稻子收割後，廖本樹都拿
    走，我們連米都沒得吃，廖本樹根本沒有考量到我們的死活
    ，就是這樣子，廖本樹的小孩才都不願意去看廖本樹，因為
    廖本樹傷害我們太深了等語，然依民法第一千一百十八條有
    關扶養義務免除之規定，因負擔扶養義務而不能維持自己生
    活者，免除其義務，但受扶養權利者為直系血親尊親屬或配
    偶者，減輕其義務。是以被告甲○○依民法第一千一百十四
    條所負對於被害人廖本樹之扶養義務，僅得因其負擔扶養義
    務而不能維持自己生活時，可減輕其義務，並不能因此而免
    除其對於被害人廖本樹之扶養義務。故被告甲○○於原審以
    被害人即其父廖本樹自幼並未對其照顧及養育而認其並無義
    務扶養被害人廖本樹，顯與前開民法之規定有違，自屬無據
    。又被告甲○○於原審雖辯稱：我現在沒有辦法負擔廖本樹
    每月四千五百元之醫療費用，我現在在外面打零工，有工作
    就有錢，有做的話一天收入一、二千元，但不是每天都有工
    作可以做，我希望能夠等到七、八年以後，我勞保滿二十年
    之後，取得勞保退休金，到時候再支付廖本樹之醫療費用，
    我現在沒辦法將廖本樹接回去奉養等語，被告甲○○於原審
    既不願按比例分擔被害人廖本樹每月之醫療費用，亦不願意
    將被害人廖本樹自興安診所附設護理之家接回照顧，僅空言
    其無力負擔，卻未提出依其經濟能力所得負擔之範圍，是以
    被告甲○○於原審所辯待七、八年後，其領得勞保退休金再
    支付廖本樹之醫療費用云云，亦屬敷衍、推託之詞，而顯無
    解決被害人廖本樹安養問題之意願，甚為明確。是被告甲○
    ○在被害人廖本樹亟需提供扶助、養育及保護，使其生存免
    於危險之際，仍未將其工作所得拿出一分一毫以供養被害人
    廖本樹，足見被告甲○○確有遺棄被害人廖本樹之主觀意思
    及客觀行為，至為明顯。
  (四)又被害人廖本樹雖經臺中縣政府社會局之安排而安置於興安
    診所附設護理之家，而使被害人廖本樹暫免於生存之危險，
    惟臺中縣政府社會局之安置舉措，乃社會福利機制之啟動，
    以提供適當之短期保護與安置，並無解於被告甲○○遺棄被
    害人廖本樹之罪責之成立，甚為明確。
  (五)綜上所述，本件事證明確，被告甲○○遺棄尊親屬犯行洵堪
    認定，應予以依法論科。
二、查被告甲○○為被害人廖本樹之直系血親卑親屬，其對於無
    自救力之被害人廖本樹，乃依法令應負扶助、養育及保護責
    任之人，竟不為被害人廖本樹生存所必要之扶助、養育及保
    護，核被告甲○○所為，係犯刑法第二百九十四條第一項之
    違反義務之消極遺棄罪，又被害人廖本樹為被告甲○○之直
    系血親尊親屬，應依刑法第二百九十五條規定加重其刑。再
    按刑事審判旨在實現刑罰權之分配的正義，故法院對有罪被
    告之科刑，應符合罪刑相當之原則，使輕重得宜，罰當其罪
    ，以契合社會之法律感情，此所以刑法第五十七條明定科刑
    時應審酌一切情狀，尤應注意該條所列十款事項以為科刑輕
    重之標準，並於同法第五十九條賦予法院以裁量權，如認「
    犯罪之情狀顯可憫恕，認科以最低度刑仍嫌過重者，得酌量
    減輕其刑」，俾使法院就個案之量刑，能斟酌至當。本案被
    告甲○○因其父親即被害人廖本樹早年未盡照顧家庭與撫育
    子女之為人父親責任，晚年復須累及子女，而對被害人廖本
    樹有所不滿，此為人情之常，實難深責；復因其等之母親廖
    姚寶無法諒解其父廖本樹及被告甲○○收入有限等經濟因素
    ，而犯本罪，行為之惡性實非重大，故認就被告甲○○所犯
    上開罪名，雖宣告法定最低本刑，猶嫌過重，爰依刑法第五
    十九條規定減輕其刑。又九十四年二月二日修正前刑法第五
    十九條規定：「犯罪之情狀可憫恕者，得酌量減輕其刑」，
    修正後刑法第五十九條則規定：「犯罪之情狀顯可憫恕，認
    科以最低度刑仍嫌過重者，得酌量減輕其刑」，上開條文修
    正前與修正後雖用語不同，但實質內涵則相同，為法院就酌
    減審認標準見解之明文化，非屬法律之變更，自不生新舊法
    比較之問題，應依裁判時刑法第五十九條認定之（參見最高
    法院九十五年十一月七日九十五年度第二十一次刑事庭會議
    ），併此敘明。
三、原審認被告犯行事證明確，予以論罪科刑，固非無見，惟查
    ，原審判決後，中華民國九十六年罪犯減刑條例自九十六年
    七月十六日起施行，本案被告犯罪時間在中華民國九十六年
    四月二十四日以前，合於減刑條件，原審未及適用中華民國
    九十六年罪犯減刑條例之規定予以減刑，尚有未洽。被告甲
    ○○上訴意旨請求判處緩刑等語，為有理由（詳後述），原
    審判決既有前揭可議之處，自屬無可維持，應由本院將原判
    決予以撤銷改判。爰審酌被告甲○○之素行、犯罪之動機、
    目的、手段，遲未扶助其尊親，所為固屬非是，及被告甲○
    ○於本院已坦承犯行等一切情狀，從輕量處如主文第二項所
    示之刑。又本案被告犯罪時間在中華民國九十六年四月二十
    四日以前，合於減刑條件，應併依中華民國九十六年罪犯減
    刑條例第二條第一項第三款之規定，減其宣告刑二分之一。
四、復按被告甲○○未曾因故意犯罪受有期徒刑以上刑之宣告，
    有臺灣高等法院被告前案紀錄表附卷可稽，被告甲○○因一
    時失慮觸犯刑罰，犯罪情節及造成之危害尚非嚴重，且據告
    發人臺中縣政府委任之代理人黃雅琴律師於本院到庭陳稱：
    被告與其他兄弟姐妹已經出面處理其父親廖本樹之安置，將
    廖本樹送到養護中心照顧，被告已經負起養護責任，並已經
    負擔養護費用，移送機關臺中縣政府同意給與被告緩刑機會
    等語（見本院卷第十四頁背面）。本院斟酌上情，認被告甲
    ○○經此教訓，應知所警惕，當無再犯之虞，本院認被告甲
    ○○所受本案刑之宣告，以暫不執行為適當，爰併予宣告緩
    刑三年，以勵自新。又被告行為後，刑法第七十四條關於緩
    刑之規定，於九十四年二月二日修正公布，並於九十五年七
    月一日施行，然被告犯罪在新法施行前，新法施行後，緩刑
    之宣告，應適用新法第七十四條之規定（最高法院九十五年
    五月二十三日第八次刑事庭會議決議第七點參照），自不生
    新舊法比較之問題，應逕依修正後之刑法七十四條第一項第
    一款宣告之，附此敘明。
據上論斷，應依刑事訴訟法第三百六十九條第一項前段、第三百
六十四條、第二百九十九條第一項前段，刑法第二百九十四條第
一項、第二百九十五條、第五十九條、第七十四條第一項第一款
，中華民國九十六年罪犯減刑條例第二條第一項第三款、第七條
，判決如主文。
本案經檢察官乙○○到庭執行職務。
中　　華　　民　　國　　96　　年　　8 　　月　　23　　日
            刑事第十一庭　審判長法　官　陳　朱　貴
                                法　官　郭　同　奇
                                法　官　胡　文　傑
上列正本證明與原本無異。
如不服本判決應於收受送達後十日內向本院提出上訴書狀，其未
敘述上訴之理由者並得於提起上訴後十日內向本院補提理由書（
均須按他造當事人之人數附繕本）。
                                書記官  陳　文  琴
中　　華　　民　　國　　96　　年　　8 　　月　　23　　日
附錄論罪科刑法條
刑法第294條第1項
對於無自救力之人，依法令或契約應扶助、養育或保護而遺棄之
，或不為其生存所必要之扶助、養育或保護者，處六月以上、五
年以下有期徒刑。
刑法第295條
對於直系血親尊親屬犯前條之罪者，加重其刑至二分之一。
